【裁判字號】    98,訴,849
【裁判日期】    980930
【裁判案由】    債務不履行損害賠償
【裁判全文】
臺灣臺北地方法院民事判決               98年度訴字第849號
原      告  乙○○
訴訟代理人  甲○○
            鍾凱勳律師
被      告  丙○○
上列當事人間債務不履行損害賠償事件，本院於民國98年9 月17
日言詞辯論終結，判決如下：
    主  文
被告應給付原告新台幣佰伍拾萬元整，及自民國九十七年八月
九日起至清償日止，按年息百分之五計算之利息。
訴訟費用由被告負擔。
    事實及理由
一、原告起訴主張：
（一）原告與被告於民國97年6 月18日簽訂不動產買賣契約，約
      定由被告以新台幣（下同）3,500 萬元向原告買受坐落台
      北市○○區○○街三小段373 地號土地應有部分50分之2
      及其上1693號建號門牌號碼為台北市○○○路○段195 號
      10樓房屋（下稱系爭房地）。依兩造簽訂之系爭契約第15
      條第4 項約定，簽約款由被告開立350 萬元商業本票支付
      ，原告同意該紙本票由承辦代書保管，被告應於97年6 月
      20日前以現金或即期支票匯入350 萬元至本件買賣履約保
      證帳戶以取回上揭本票，惟被告並未依約給付簽約款，原
      告分別於97年6 月23日、同年月29日以存證信函催告被告
      履約未果，原告遂於同年7月4日以存證信函解除系爭契約
      。
（二）依系爭契約第11條第2 項後段約定，如被告毀約不買或有
      其他違約情事時，原告於解除買賣契約後，得沒收被告已
      付之全部款項。被告於兩造締約後任意違約，其已於簽約
      時以本票支付350 萬元，原告自得沒收該本票金額350 萬
      元作為違約金，但原告只請求被告給付117 萬元之違約金
      。
（三）又原告因被告任意違約，無法以3,500 萬元出售系爭房地
      ，嗣於97年8 月4 日另以價金3,267 萬元出售系爭房地予
      訴外人楊思亮，之間價差為233 萬元，就此部分所失利益
      ，爰依民法第260條、第216條第1項規定請求被告賠償。
（四）並聲明：被告應給付原告350 萬元整，及自支付命令繕本
      送達翌日起（即97年8 月9 日起）至清償日止，按年息百
      分之5 計算之利息。
二、被告則以下列情詞置辯：
（一）被告曾於97年2 月間透過永慶房屋之仲介人員看過系爭房
      地，當時因認為太貴本來不願購買，但因永慶房屋之仲介
      人員說有另一組買家打算以3,680 萬元購買系爭房地，該
      仲介人員希望被告先與屋主見面，保留系爭房地給永慶房
      屋託售之時間，被告因此才簽訂系爭契約，惟當天被告並
      沒有要買系爭房地之意思。被告誤認簽訂系爭契約是拖延
      之方法，所以就信任該仲介人員之說法而簽訂系爭契約，
      並簽了本票，當時知道依系爭契約被告應在97年6 月20日
      存入350 萬元換回本票，隔天被告詢問其他公司仲介人員
      之友人，得知被告所為前開行為就是簽訂正式之買賣合約
      書，如果不買就是違約，要賠350 萬元，但因被告本來就
      沒有買系爭房地之意思，所以就沒有支付任何款項予原告
      ，故被告對原告解除契約一事並無意見。
（二）答辯聲明：原告之訴駁回。
三、兩造不爭執之事項：
（一）兩造於97年6 月18日簽訂系爭不動產買賣契約，約定由被
      告以3,500 萬元向原告買受系爭房地，被告於同日簽發面
      額350 萬元之本票交予代書收執，以擔保簽約款350 萬元
      之支付，惟被告嗣未依約於同年月20日前給付簽約款350
      萬元以取回前開擔保之本票。
（二）原告分別於97年6 月23日、同年月29日發函催告被告補足
      簽約款350 萬元未果，嗣原告於同年7 月4 日發函解除系
      爭契約，被告並業已收受此解約函。
四、得心證理由：
    原告主張被告與其簽訂系爭不動產買賣契約，並由被告開立
    350 萬元商業本票作為簽約款，且依約被告應於97年6 月20
    日前以現金或即期支票匯入350 萬元至本件買賣履約保證帳
    戶以取回上揭本票，惟被告嗣未依約給付，原告遂以存證信
    函催告被告履約未果，原告即於同年7 月4 日以存證信函解
    除系爭買賣契約，而依約原告於解約後得沒收被告已付之全
    部款項作為違約金，原告雖得沒收被告已給付之本票金額35
    0 萬元作為違約金，但原告只依契約請求被告給付117 萬元
    作為違約金，又因被告任意違約，原告無法以3,500 萬元出
    售系爭房地，嗣後只以3,267 萬元價金出售系爭房地予他人
    ，之間價差達233 萬元，就此部分所失利益，原告並依法請
    求被告賠償之事實；被告雖對簽訂系爭契約並無爭執，惟仍
    以前揭情詞置辯，則本件兩造首應審究者厥為：（一）原告
    得否依系爭契約第11條第2 項約定，請求被告給付違約金11
    7 萬元？（二）原告得否依民法第216 條第1 項規定，請求
    被告賠償買賣價差233 萬元？茲分項析述如后：
（一）原告得否依系爭契約第11條第2 項約定，請求被告給付違
      約金117 萬元？
   1、按當事人主張有利於己之事實者，就其事實有舉證之責任
      。但法律別有規定，或依其情形顯失公平者，不在此限。
      民事訴訟法第277 條定有明文。又「原告對於自己主張之
      事實已盡證明之責後，被告對其主張，如抗辯其不實並提
      出反對之主張者，則被告對其反對之主張，亦應負證明之
      責，此為舉證責任分擔之原則。」、「各當事人就其所主
      張有利於己之事實，均應負舉證之責，故一方已有適當之
      證明者，相對人欲否認其主張，即不得不更舉反證。」，
      最高法院18年上字第2855號、19年上字第2345號判例著有
      明文可參。本件原告主張兩造於97年6 月18日簽訂系爭契
      約，約定由被告以3,500 萬元向原告買受系爭房地，被告
      亦依系爭契約第15條第4 項開立350 萬元商業本票，以擔
      保簽約款350 萬元之支付，原告並提出兩造所簽訂之不動
      產買賣契約書、被告所簽發本票、永慶房屋仲介人員對仲
      介被告房屋所做陳述書等件為證（見本院卷第23至28頁、
      第67至71頁）。被告對原告此部分主張之事實並不爭執，
      惟以「其並無購買系爭房地之意思，被告係因永慶房屋仲
      介人員稱有另一組買家欲以3,680 萬元購買系爭房地，為
      保留系爭房地給永慶房屋託售之時間，被告因此才簽訂系
      爭契約，被告誤認簽訂系爭契約是拖延之方法，故簽訂系
      爭契約，並簽了本票」等情抗辯，然被告並未舉證以實其
      說，況永慶房屋仲介人員對於仲介被告房屋所做之陳述書
      （見本院卷第67至71頁），可知被告雖曾對永慶房屋仲介
      人員質疑出價3,500 萬元過高，並詢問3,200 萬元是否可
      以接受一情，惟被告最終仍同意以3,500 萬元出價，簽立
      系爭買賣契約並交付350 萬元商業本票予原告供擔保，被
      告並表示將於97年6 月20日之前將款項匯入原告履保帳戶
      ，之後被告復稱將於97年6 月23日將款項補齊，最後又以
      公司需要現金可能要再延期為由向原告解釋，並稱是否可
      先匯款100 萬元等情，由此可徵，被告理當明瞭其係進行
      以買賣房地為目的之行為，而非其所抗辯為以拖延為目的
      之行為。被告對其前開所抗辯係受欺罔而締結系爭買賣契
      約之陳述，既未能舉證以實其說，原告就其主張情節則已
      善盡舉證之責任，是以被告此部分之抗辯尚難令人採信，
      故兩造系爭買賣不動產契約應業已成立生效，堪以認定。
   2、又「契約當事人之一方遲延給付者，他方當事人得定相當
      期限催告其履行，如於期限內不履行時，得解除其契約。
      」、「解除權之行使，應向他方當事人以意思表示為之。
      」，民法第254 條、第258 條第1 項訂有明文。經查，兩
      造系爭買賣契約業經成立並生效，已如前述，而系爭買賣
      契約第11條第1 項既約定：「甲乙雙方其中之一方如未按
      本契約條款規定履行，即為違約，經他方催告通知後仍不
      履行時，他方得逕行解除本契約」，則被告並未依系爭契
      約第15條第4 項之約定於97年6 月20日前以現金或即期支
      票存匯入本件買賣履約保證帳戶，經原告分別以97年6 月
      23日及同年月29日存證信函催告被告履約（見97年度促字
      第23891 號卷第44至48頁），被告均未履約，原告方於97
      年7 月4 日以存證信函通知被告解除契約（見同前卷第49
      至50頁）。原告所為催告與解除契約之意思表示均已合法
      送達被告，則本件系爭契約業經原告合法解除，應可認定
      。
   3、再者，按「解釋意思表示，應探求當事人之真意，不得拘
      泥於所用之辭句」，民法第98條定有明文。又解釋私人之
      契約應通觀全文，並斟酌立約當時之情形，以期不失立約
      人之真意（最高法院18年上字第1727號判例要旨參照）。
      是故，於探求當事人立約真意時，所應力求者，乃於解釋
      契約條款時，斟酌當事人訂約時客觀上所存在之一切情事
      ，以契約當事人所欲達成之契約目的為基準，不違背契約
      本質，而為符合公平正義之契約解釋。至所謂契約之目的
      ，係指當事人基於契約內容所欲達成之經濟效果。而所謂
      契約之本質，則係指通常交易觀念，及一般交易當事人所
      得合理預期之給付目的與契約利益而言。據此，本於上述
      法文之規定與說明，雙方於系爭契約第15條第4 項協議被
      告簽發350 萬元本票以擔保簽約款350 萬元支付之真意及
      所欲產生之法律效果為何，即需以當時立約兩造合理預期
      之目的與利益以為考量之標準。又定金之性質，因其作用
      之不同，通常可分為：證約定金，即為證明契約之成立所
      交付之定金；成約定金，即以交付定金為契約成立之要件
      ；違約定金，即以定金為契約不履行之損害賠償擔保；解
      約定金，即為保留解除權而交付之定金，亦即以定金為保
      留解除權之代價；立約定金，亦名猶豫定金，即在契約成
      立前交付之定金，用以擔保契約之成立等數種。查本件系
      爭契約第11條第2項約定：「甲方若有遲延給付之情形...
      ，如甲方毀約不買或有其他違約情事時，乙方於解除本契
      約後得沒收甲方已給付之全部款項... 」、第3 項「乙方
      若有遲延給付之情形... 如乙方毀約不賣或給付不能或不
      為給付或有其他違約情事時，甲方除得解除本契約外，乙
      方應... 立即將所收款項如數返還甲方，並於解約日起十
      日內另交付依原所收款項計算之金額予甲方，以為違約損
      害賠償。」、第15條第4 項約定「... 簽約款由甲方簽發
      350 萬元商業本票以為支付... 交代書保管，甲方應於97
      年6 月20日前以現金或即期支票存匯入本件買賣履約保證
      帳戶，以取回上揭本票。」等內容以觀，兩造之真意係被
      告於簽約時暫以簽發本票方式以替代定金350 萬元之支付
      ，如被告日後反悔不買，原告即得於解除契約後沒收該定
      金350 萬元，反之，原告倘拒將系爭房地出售予被告，被
      告即得要求原告加倍賠償前述價款以及被告交付之前述本
      票，足徵兩造既已合意任何一方於系爭契約締結後未依約
      履行時，有沒收或加倍返還之約定，則兩造依系爭契約第
      15條第4 項所為被告簽立之350 萬元商業本票之協議，顯
      具有債務不履行之損害賠償擔保性質，而屬違約定金之範
      疇，此亦可由系爭契約第11條第3 項明文約定「... 以為
      違約損害賠償。」等語證之。依此，被告於締結系爭契約
      後，拒絕購買系爭房地，則原告本得請求被告給付相當於
      票面金額之350 萬元充作損害賠償預定額之違約金無疑。
   4、另按「約定之違約金額過高者，法院得減至相當之數額，
      為民法第252 條所明定，此規定乃係賦與法院得依兩造所
      提出之事證資料，斟酌社會經濟狀況並平衡兩造利益而為
      妥適裁量、判斷之權限，非謂法院須依職權蒐集、調查有
      關當事人約定之違約金額是否有過高之事實，而因此排除
      債務人就違約金過高之利己事實，依辯論主義所應負之主
      張及舉證責任；況違約金之約定，為當事人契約自由、私
      法自治原則之體現，雙方於訂約時，既已盱衡自己履約之
      意願、經濟能力、對方違約時自己所受損害之程度等主、
      客觀因素，本諸自由意識及平等地位自主決定，除非債務
      人主張並舉證約定之違約金額過高而顯失公平，法院得基
      於法律之規定，審酌該約定金額是否確有過高情事及應予
      如何核減至相當數額，以實現社會正義外，當事人均應同
      受該違約金約定之拘束，法院亦應予以尊重，始符契約約
      定之本旨」，此有最高法院93年度台上字第909 號判決可
      茲參照。本件原告於解除系爭契約後，得依該契約第11條
      第2 項約定，請求被告給付相當於被告所簽立本票金額35
      0 萬元充作損害賠償預定額之違約金，業如前述，被告雖
      於本院審理時一再表明願以10萬元和解，惟並未就違約金
      過高顯失公平之利己事實，依辯論主義盡其主張及舉證責
      任，況原告已表明就此部分僅請求117 萬元，參酌前開最
      高法院判決意旨，應認為原告此部分請求為有理由，應予
      准許。
（二）原告得否依民法第216 條第1 項規定，請求被告賠償買賣
      價差233 萬元？
      按「解除權之行使，不妨礙損害賠償之請求。」、「損害
      賠償，除法律另有規定或契約另有訂定，應以填補債權人
      所受損害及所失利益為限。依通常情形或依已訂之計畫、
      設備或其他特別情事，可得預期之利益，視為所失利益。
      」，民法第260 條、第216 條定有明文。又本件系爭契約
      第11條第4 項亦約明「本條所規定之違約金，並不妨礙損
      害賠償請求權之行使」等語。經查，本件兩造於97年6 月
      18日訂立系爭契約之前，針對系爭房地出價3,500 萬元以
      上之客戶，除被告以外，本尚有其他兩組客戶，此有永慶
      房屋仲介人員對於仲介被告房屋所做陳述書在卷可參（見
      本院卷第67頁），因自97年6 月起，美國次級房貸金融風
      暴爆發，導致全球股市狂洩，被告97年6 月18日向原告購
      買系爭房地時，國內股市加權指數僅微跌至8,158 點，至
      原告於97年8 月4 日將系爭房地售予訴外人楊思亮當日（
      見本院卷第63頁），國內股市加權指數已經跌至6,947 點
      ，台灣房市向來與股市互相影響，系爭房地雖無標準市價
      ，但若以股市加權指數衡量，期間跌了近1,211 點，下跌
      幅度約14.8 %（見本院卷第65、66頁，由此可知，被告反
      悔拒不履行系爭契約，導致原告經過催告、解除契約程序
      後，時機延誤，無法再以3,500 萬元之價格出售系爭房地
      ，僅能以3,267 萬元之價格，於97年8 月4 日出售系爭房
      地予訴外人楊思亮，以此當可認定原告所失利益為233 萬
      元（3,500萬元-3,267萬元＝233萬元）。從而，原告自得
      依前開規定請求被告賠償其所失利益233 萬元。
五、綜上所述，原告基於債務不履行損害賠償之法律關係，請求
    被告給付350 萬元（即違約金117 萬元及損害賠償所失利益
    233 萬元）為有理由。又應付利息之債務，其利率未經約定
    ，亦無法律可據者，週年利率為百分之5 ，民法第203 條定
    有明文。從而，原告請求被告給付350 萬元及自支付命令繕
    本送達翌日起（即97年8 月9 日起）至清償日止，按年息百
    分之5 計算之利息部分，為有理由，應予准許。
六、因本件事證已臻明確，兩造其餘主張陳述及所提之證據，經
    本院斟酌後，認與判決結果不生影響，均毋庸再予論述，附
    此敘明。
七、據上論結：原告之訴為有理由，依民事訴訟法第78條判決如
    主文。
中    華    民    國    98    年    9     月    30    日
                  民事第五庭    法  官  陳靜茹
以上正本係照原本作成
如對本判決上訴，須於判決送達後20日內向本院提出上訴狀
中    華    民    國    98    年    9     月    30    日
                                書記官  鄭雅雲


司法院資訊處製作；財團法人民間司法改革基金會備份。
